臺灣高雄地方法院民事判決　　　　　　　　　　　　九十二年度訴字第三四三五號
　　原　　　告　國防部海軍總司令部
　　法定代理人　戊○○
　　訴訟代理人　黃宏綱律師
　　　　　　　　呂富田律師
　　被　　　告　乙○○
　　　　　　　　丙○○
　　　　　　　　庚○○
　　　　　　　　辛○○
　　右　一　人　壬○○
　　訴訟代理人
　　被　　　告　丑○○
　　　　　　　　丁○○
　　　　　　　　癸○○
　　兼右 一 人　甲○○
　　訴訟代理人
　　被　　　告　己○○
　　　　　　　　子○○
右當事人間返還土地等事件，經本院於民國九十三年十二月二十一日言詞辯論終結，
判決如下：
    主    文
被告乙○○、丙○○應將坐落高雄市○○區○○段六小段第一四一六地號土地內之如
附圖所示Ｂ部分之地上物予以拆除騰空返還予原告，並應給付原告新臺幣陸萬仟
佰陸拾元及自民國九十三年七月二十二日起至清償日止按週年利率百分之五計算之利
息，暨自民國九十三年七月二十二日起至交還前開土地之日止按日給付原告新臺幣
拾伍元之損害金。
被告丑○○應將坐落右開土地內之如附圖所示Ｄ部分之地上物予以拆除騰空返還予原
告，並應給付原告新臺幣貳萬壹仟陸佰元及自民國九十三年七月十七日起至清償日止
按週年利率百分之五計算之利息，暨自民國九十三年七月十七日起至交還前開土地之
日止按日給付原告新臺幣壹拾貳元之損害金。
被告庚○○應將坐落右開土地內之如附圖所示Ｅ部分之地上物予以拆除騰空返還予原
告，並應給付原告新臺幣萬零貳佰肆拾元及自民國九十三年八月二日起至清償日止
按週年利率百分之五計算之利息，暨自民國九十三年八月二日起至交還前開土地之日
止按日給付原告新臺幣壹拾柒元之損害金。
被告辛○○應將坐落高雄市○○區○○段六小段第一三六九地號土地內之如附圖所示
Ｆ部分之地上物予以拆除騰空返還予原告，並應給付原告新臺幣萬陸仟元及自民國
九十三年七月十七日起至清償日止按週年利率百分之五計算之利息，暨自民國九十三
年七月十七日起至交還前開土地之日止按日給付原告新臺幣貳拾元之損害金。
被告丁○○應給付原告新臺幣壹萬壹仟零捌元及自民國九十三年八月二日起至清償日
止按週年利率百分之五計算之利息。
被告癸○○應將坐落右開地號土地內之如附圖所示Ｇ部分之地上物予以拆除騰空返還
予原告，並應給付原告新臺幣玖仟零柒拾貳元及自民國九十三年七月十七日起至清償
日止按週年利率百分之五計算之利息，暨自民國九十三年七月十七日起至交還前開土
地之日止按日給付原告新臺幣壹拾壹元之損害金。
被告甲○○、己○○應將坐落右開土地內之如附圖所示Ｉ部分之地上物予以拆除騰空
返還予原告，並應給付原告新臺幣萬捌仟捌佰捌拾元及自民國九十三年七月十七日
起至清償日止按週年利率百分之五計算之利息，暨自民國九十三年七月十七日起至交
還前開土地之日止按日給付原告新臺幣貳拾壹元之損害金。
原告其餘之訴駁回。
訴訟費用由被告乙○○、丙○○負擔百分之十七，被告丑○○負擔百分之六，被告庚○○負擔百分之八，被告辛○○負擔百分之十，被告丁○○、癸○○各負擔百分之三
，被告甲○○、己○○負擔百分之十，餘由原告負擔。
本判決第一、四、七項於原告以新臺幣拾萬元、壹拾柒萬元、壹拾捌萬元分別為被
告乙○○及丙○○、辛○○、甲○○及己○○供擔保後，得假執行。
本判決第二、三、五、六項得假執行。
原告其餘假執行之聲請駁回。
    事  實  及  理  由
一、本件被告丙○○、丑○○、庚○○、丁○○、癸○○、甲○○、己○○經合法通
    知均未於言詞辯論期日到場，經核無民事訴訟法第三百八十六條各款所列情形，
    爰依原告之聲請，由其一造辯論而為判決。
二、原告主張：坐落高雄市○○區○○段六小段第一三六九、一四一六地號等土地係
    中華民國所有而由伊管理，詎被告乙○○及丙○○、子○○、丑○○、庚○○、
    辛○○、丁○○及癸○○、甲○○及己○○乃自七十四年間起即分別無權予以占
    用，並各在其上興築有如附圖所示Ｂ（占用第一四一六地號面積四十四平方公尺
    ）、Ｃ（占用第一四一六地號面積八平方公尺）、Ｄ（占用第一四一六地號面積
    十五平方公尺）、Ｅ（占用第一四一六地號面積二十一平方公尺）、Ｆ（占用第
    一三六九地號面積二十五平方公尺）、Ｇ（占用第一三六九地號面積十四平方公
    尺）、Ｉ（占用第一三六九地號面積二十七平方公尺）之棚架、圍牆及磚造房屋
    等建物占有使用，今被告於上開土地既係無權占有，依法自應將其等各占用部分
    予以拆除並為返還，且被告無權占有期間乃受有相當於租金之利益，此自係無法
    律上之原因而受有之不當利得，並因此致伊權益受損，被告於最近五年間自應各
    給付伊依法定租金之以土地申報地價年息百分之十計算之不當利得，為此乃依所
    有物返還請求權及不當得利之法律關係提起本訴，請求判令：(一)被告乙○○、丙○○應將如附圖所示Ｂ部分之地上物予以拆除騰空返還，並應給付原告新臺幣（
    下同）一十萬五千八百五十元及自最後準備書狀繕本送達之翌日即九十三年七月
    二十二日起至清償日止按週年利率百分之五計算之利息，暨自上開日期起至交還
    前開土地之日止按日給付五十八元之損害金；(二)被告子○○應將如附圖所示Ｃ部
    分之地上物予以拆除騰空返還，並給付原告二萬零七十五元及自準備書狀繕本送
    達之翌日起至清償日止按週年利率百分之五計算之利息，暨自上開日期起至交還
    前開土地之日止按日給付五十一元之損害金；(三)被告丑○○應將如附圖所示Ｄ部
    分之地上物予以拆除騰空返還，並應給付原告三萬六千五百元及自準備書狀繕本
    送達之翌日即九十三年七月十七日起至清償日止按週年利率百分之五計算之利息
    ，暨自上開日期起至交還前開土地之日止，按日給付二十元之損害金；(四)被告庚○○應將如附圖所示Ｅ部分之地上物予以拆除騰空返還，並應給付原告五萬一千
    一百元及自準備書狀繕本送達之翌日即九十三年八月二日起至清償日止按週年利
    率百分之五計算之利息，暨自上開日期起至交還前開土地之日止，按日給付二十
    八元之損害金；(五)被告辛○○應將如附圖所示Ｆ部分之地上物予以拆除騰空返還
    ，並應給付原告六萬零二百二十五元及自準備書狀繕本送達之翌日即九十三年七
    月十七日起至清償日止按週年利率百分之五計算之利息，暨自上開日期起至交還
    前開土地之日止按日給付三十三元之損害金；(六)被告丁○○、癸○○應將如附圖
    所示Ｇ部分之地上物予以拆除騰空返還，並應給付原告三萬二千八百五十元及自
    準備書狀繕本送達之翌日起至清償日止按週年利率百分之五計算之利息，暨自上
    開日期起至交還前開土地之日止按日給付十八元之損害金；(七)被告甲○○、己○○應將如附圖所示Ｉ部分之地上物予以拆除騰空返還，並應給付原告六萬五千七
    百元及自準備書狀繕本送達之翌日即九十三年七月十七日起至清償日止按週年利
    率百分之五計算之利息，暨自上開日期起至交還前開土地之日按日給付三十六元
    之損害金。(八)願供擔保請准為假執行之宣告。
三、被告丙○○、丑○○、庚○○、癸○○、甲○○、己○○未於最後言詞辯論期日
    到場，據其之前到場聲明及陳述則與被告乙○○、辛○○同以：上開房屋係伊等
    合法購買而分別占有使用迄今，伊等並未另為增建，亦不知上開房屋已占用原告
    所管理之系爭土地，如認原告請求有理，請求原告應依高雄市地上物拆遷補償辦
    法給予相當金額之補償，爰聲明求為判決駁回原告之訴及假執行之聲請。
四、被告丁○○未於最後言詞辯論期日到場，據其之前到場所為聲明及陳述則以：伊
    於七十三年間購買上開房屋時，如附圖所示Ｇ部分之土地外緣即已設有圍牆致伊
    誤認係屬上開房屋之範圍，後伊乃將該部分土地充作車庫使用，伊並不知已占用
    原告所管理之系爭土地，且伊業於九十一年間將上開房屋及該車庫之處分權一併
    移轉予被告癸○○，原告向伊請求並無理由，爰聲明求為判決駁回原告之訴及假
    執行之聲請。
五、被告子○○則以：如附圖所示Ｃ部分之土地並非伊占有使用，本件原告之請求並
    無理由，爰聲明求為判決駁回原告之訴及假執行之聲請。
六、本件原告起訴主張系爭二筆土地為國有而由伊管理，而被告乙○○及丙○○、丑
    ○○、庚○○、辛○○、癸○○、甲○○及己○○於前即各在其上興築有如附圖
    所示Ｂ、Ｄ、Ｅ、Ｆ、Ｇ、Ｉ部分之地上物而予占有使用等情，此有原告所提與
    事實相符之地籍圖謄本、土地登記謄本、相片等件在卷可稽，而上開地上物占有
    位置及面積並經本院會同高雄市政府楠梓地政事務所人員到場勘測屬實，且製有
    勘驗筆錄及土地複丈成果圖等件附卷足稽，自堪信原告此部分主張為真實，惟被
    告則另以前揭情詞置辯。經查：
  (一)被告乙○○及丙○○、丑○○、庚○○、辛○○、癸○○、甲○○及己○○等
      八人所有上開各地上物既占有原告所管理之系爭土地，且其占有並未得原告之
      同意，而上該建物分係圍牆、棚架或二層磚造建物，且均屬違章建物，其拆除
      於社會經濟並無甚大影響，上開地上物自已因無權占有原告所管理之上開土地
      而均應予以拆除並返還土地予原告，從而本件原告依民法第七百六十七條規定
      請求被告乙○○及丙○○、丑○○、庚○○、辛○○、癸○○、甲○○及己○○應各將如附圖所示Ｂ、Ｄ、Ｅ、Ｆ、Ｇ、Ｉ部分之地上物予以拆除，並將其
      等占有之土地予以返還，依法洵無不合，自應予准許。至被告乙○○等八人雖
      辯稱原告應予拆遷補償云云，惟其等占有系爭土地既未經所有權人即原告之同
      意，且無其他正當權源而屬無權占有，則其等除有時效取得之情形外本即均應
      予拆除返還，原告並無另予補償之義務，其等上開所辯均無足採，附此敘明。
  (二)按「依不當得利之法則請求返還不當得利，以無法律上之原因而受利益，致他
      人受有損害為其要件，故其得請求返還之範圍，應以對方所受之利益為度，非
      以請求人所受損害若干為準，無權占有他人土地，可能獲得相當於租金之利益
      為社會通常之觀念，是被上訴人抗辯其占有系爭土地所得之利益，僅相當於法
      定最高限額租金之數額，尚屬可採」，又「建築房屋之基地租金，依土地法第
      一百零五條準用同法第九十七條規定，以不超過該土地申報價額年息百分之十
      為限，而該條所謂土地價額，依土地法施行法第二十五條規定，係指法定地價
      而言」，又「法定地價，依土地法第一百四十八條規定，係指土地所有權人依
      土地法所申報之地價，在平均地權條例施行區域，當係指土地所有權人於地政
      機關舉辦規定地價或重新規定地價之時，於公告申報地價期間內自行申報之地
      價而言，未於該期間內申報者，則應以公告地價為其申報之地價」，最高法院
      六十一年臺上字第一六九五號、七十五年度臺上字第三七八號分別著有判例或
      判決意旨可資參照。查系爭土地乃位於高雄市○○區○○路附近之住宅區內，
      鄰近海軍官校及海軍醫院，生活機能尚稱健全乙節，此經本院到場勘驗屬實，
      且有楠梓區街道圖乙紙在卷可憑，另系爭土地自八十六年七月間起迄今之申報
      地價均為每平方公尺四千八百元，其公告現值則各為每平方公尺一萬九千元乙
      節，此為兩造所不爭執，並有土地登記謄本、地價謄本等件在卷可稽，是被告
      乙○○及丙○○、丑○○、庚○○、辛○○、癸○○、甲○○及己○○等各人
      所有上開地上物既均無權占用原告所有系爭土地分別有四十四、十五、二十一
      、二十五、十四、二十七平方公尺，依社會通常之觀念，其等自因此可能獲得
      相當於租金之不當利得自明，本院審酌系爭土地鄰近軍校路，生活機能尚稱健
      全，惟該區係住宅區而被告乙○○等人亦僅供住家使用等情，則依被告乙○○
      等人占有使用之目的、該地之經濟價值、地處狀況及社會經濟情況觀之，本院
      認原告所受相當於租金之利益損失依土地法定最高限額之租金數額即申報地價
      之年息百分之十計算尚屬過高，而應以百分之六計算較屬適當，則被告乙○○
      及丙○○、丑○○、庚○○、辛○○、癸○○、甲○○及己○○等人於五年（
      被告癸○○部分自其於九十一年三月十八日取得上開房屋所有權之日起算）內
      占有系爭土地如附圖Ｂ、Ｄ、Ｅ、Ｆ、Ｇ、Ｉ部分之土地所受之不當利得分係
      六萬三千三百六十元（4800×44×6%×5=63360，平均每日為三十五元）、二
      萬一千六百元（4800×15×6%×5=21600，平均每日為十二元）、三萬零二百
      四十元（4800×21×6%×5=30240，平均每日為十七元）、三萬六千元（4800
      ×25×6%×5=36000，平均每日為二十元）、九千零七十二元（4800×14 ×6%
      ×2.25=9072，平均每日為十一元）、三萬八千八百八十元（4800×27×6%×
      5=38880，平均每日為二十一元），從而本件原告依不當得利之法律關係請求
      被告被告乙○○及丙○○、丑○○、庚○○、辛○○、癸○○、甲○○及己○○應分別給付上開金額及其遲延利息，並其等自起訴狀繕本送達之翌日起至返
      還系爭土地之日止，各按日給付三十五元、十二元、十七元、二十元、十一元
      、二十一元之損害金，依法即無不合，自應予准許，其逾此範圍外之請求即為
      無據，應予駁回。
  (二)原告主張被告子○○占用如附圖Ｃ所示之土地云云，惟此業為被告子○○所否
      認，而原告就此復未舉證以實其說，自難信其主張為真實，是被告子○○既未
      占用原告所管理之系爭第一四一六地號土地，原告請求其應負返還責任並給付
      相當於租金之不當得利自屬無據。
  (三)按「違章建築之讓與，雖因不能為移轉登記而不能為不動產所有權之讓與，但
      受讓人與讓與人間如無相反之約定，應認為讓與人已將該違章建築之事實上處
      分權讓與受讓人。又房屋之拆除為一種事實上之處分行為，須有事實上之處分
      權者，始有拆除之權限」，最高法院八十六年度臺上字第二二七二號著有判決
      可資參照。本件被告丁○○業於九十一年三月十八日連同如附圖所示Ｇ部分地
      上物之事實上處分權一併移轉予被告癸○○乙節，此有其所提並為原告俱不爭
      執之契稅繳納通知書、買賣所有權移轉契約書、預定房屋買賣契約書、不動產
      買賣契約書、勘估標的物現況照片等件為證，且如附圖所示Ｇ部分土地現係由
      被告癸○○作為車庫使用亦如上述，自堪認被告丁○○自九十一年三月十八日
      起即已無占有使用之事實，原告自不得再依民法第七百六十七條之規定請求其
      騰空返還上開土地，而被告丁○○自八十八年六月十八日起至九十一年三月十
      七日止占有系爭土地所受之不當利得則為一萬一千零八元（4800×14×6%×
      2.75=11008），是原告依不當得利之法律關係請求被告丁○○應給付上開金額
      及其遲延利息為有理由，其逾此範圍外之請求則屬無據。
    綜上所述，被告乙○○及丙○○、丑○○、庚○○、辛○○、丁○○及癸○○無
    權占用原告所管理之上開土地，並致原告因此受有相當於租金之損害，惟被告丁○○嗣已將上開建物讓與被告癸○○而無事實上處分權，而被告子○○則未占有
    系爭土地，從而，原告依所有物返還請求權請求被告乙○○及丙○○、丑○○、
    庚○○、辛○○、癸○○應將如附圖所示Ｂ、Ｄ、Ｅ、Ｆ、Ｇ、Ｉ部分之土地騰
    空返還，並依不當得利之法律關係請求被告乙○○及丙○○、丑○○、庚○○、
    辛○○、丁○○及癸○○應給付如主文所示之損害金及其遲延利息為有理由，其
    逾此範圍外之請求則屬無據，應予駁回。
七、本件所命被告丑○○、庚○○、丁○○、癸○○給付之價額均未逾五十萬元，依
    民事訴訟法第三百八十九條第一項第五款之規定，應依職權宣告假執行，另原告
    就被告乙○○及丙○○、辛○○、甲○○及己○○部分陳明願供擔保請准為假執
    行之宣告，經核並無不合，爰就其勝訴部分酌定相當之擔保金額准許之，至原告
    敗訴部分，其假執行之聲請即失所依附，應予駁回。
八、據上論結：本件原告之訴為一部有理由、一部無理由，合依民事訴訟法三百八十
    五條第一項前段、第八十五條第一項但書、第七十九條、第三百八十九條第一項
    第五款、第三百九十條第二項，判決如主文。
中　　　華　　　民　　　國　　九十四　　年　　　一　　　月　　　七　　　日
                                    民事第五庭
                                        審判長法官  黃  宏  欽
                                        法      官  郭  宜  芳
                                        法      官  謝  雨  真
正本係照原本作成。
如不服本判決，應於送達後廿日內，向本院提出上訴狀並表明上訴理由，如於本判決
宣示後送達前提起上訴者，應於判決送達後十日內補提上訴理由書（須附繕本）。
中　　　華　　　民　　　國　　九十四　　年　　　一　　　月　　　七　　　日
                                        法院書記官  洪  育  祺
